【裁判字號】    89,上易,234
【裁判日期】    890314
【裁判案由】    違反公平交易法
【裁判全文】
臺灣高等法院臺中分院刑事判決          民國八十九年度上易字第二三四號
    上  訴  人  臺灣臺中地方法院檢察署檢察官
    被      告  甲○○
右上訴人因被告違反公平交易法等案件，不服台灣台中地方法院中華民國八十八年十
一月二十五日第一審判決（民國八十七年度易字第四三一二號，起訴案號：台灣台中
地方法院檢察署民國八十七年度偵字第一七三九八號），提起上訴，本院判決如左：
    主      文
上訴駁回。
    理      由
一、本案經本院審理結果，認第一審判決並無違誤，應予維持，並引用第一審判決書
    記載之理由（如附件）。
二、檢察官上訴意旨仍執前詞，指摘原判決不當，非有理由，應予駁回。又本件起訴
    部分既經判決無罪，本院即無從就行使偽造文書部分審判，併此明。
三、據上論斷，應依刑事訴訟法第三百七十三條、第三百六十八條，判決如主文。
本案經檢察官乙○○到庭執行職務。
中      華      民國    八十九     年      三       月    十四    日
                                  臺灣高等法院臺中分院刑事第八庭
                                        審判長法  官  羅  得  村
                                              法  官  林  輝  煌
                                              法  官  劉  榮  服
右正本證明與原本無異。
不得上訴。
                                              書記官  林  玉  惠
中      華      民      國    八十九     年      三       月    十五    日
                                                                        Ｑ
臺灣臺中地方法院刑事判決                        八十七年度易字第四三一二號
    公  訴  人  台灣台中地方法院檢察署檢察官
    被      告  甲○○  男二十四歲（民國○○○年○月○○日生）
                        住台中市○○區○○路二段七一巷六二弄三六號
                        現居台中市南屯區○○○街四六號一樓
                        身分證統一編號：Ｚ000000000號
右列被告因違反公平交易法案件，經檢察官提起公訴（八十七年度偵字第一七三九八
號），本院判決如左：
    主  文
甲○○無罪。
    理  由
一、公訴意旨如起訴書所載（如附件一）。
二、按犯罪事實，應依證據認定之，無證據不得推定其犯罪事實，不能證明被告犯罪
    者，應諭知無罪之判決，刑事訴訟法第一百五十四條、第三百零一條第一項分別
    定有明文。又事實之認定，應憑證據，如不能發現相當證據，或證據不足以證明
    ，自不能以推測或擬制之方法，以為裁判基礎；認定不利於被告之事實，應依積
    極證據，苟積極證據不足為不利被告事實之認定時，即應為有利於被告之認定，
    更不必有何有利之證據，最高法院亦著有四十年度台上字第八十六號、三十年度
    上字第八一六號判例足參。再按商標法第六十三條之商品，係指意圖欺騙他人，
    而於同一商品或類似商品，使用相同或近似於他人註冊商標之圖樣，或於有關商
    品或類似商品之廣告、標貼、說明書、價目表或其他文書，附加相同或近似於他
    人註冊商標圖樣而陳列或散佈者，而所謂商品之使用，係指為行銷之目的，將商
    標用於商品或其包裝、容器、標帖、說明書、價目表或其他類似物件上，而持有
    、陳列或散布，商標法第六條、第六十二條、第六十三條均定有明文。
三、本件公訴人認被告甲○○涉有違反公平交易法第二十條第一項第一款、第三十五
    條、商標法第六十三條之罪嫌，無非以被告於法務部調查局台中縣調查站訊問時
    供承販賣仿冒光碟片之事實不諱，且有仿冒光碟片十四片扣案可憑為其論據。訊
    據被告甲○○堅決否認有何右揭罪嫌，辯稱：伊陸續向人購買仿冒光碟片二百片
    ，是自己玩的，沒有販賣等語。
四、經查：被告開設「遊戲博士大墩玩具城」，以販售各類遊戲機及光碟為業，又自
    承購入仿冒光碟片有二百片之多，辯稱供自己玩樂使用，顯與常情不符，自不足
    採信。雖公訴人以被告所販賣之光碟片，透過電視遊樂器主機執行電腦程式，在
    電視畫面上均顯現西雅公司及新力公司之如附件二所示商標，足以致生損害於該
    公司之商標專用權，且與西雅公司及新力公司所產銷之真品相混淆，因而認被告
    涉犯右開罪嫌。惟被告該販賣行為，核與該等罪責之構成要件尚有未合，茲分述
    如后：
(一)就違反商標法第六十三條部分而論：
  (1)按商標之使用必需在商品上；又商標之申請註冊，應指定使用商標之商品類別及
    商品名稱，以申請書向商標主管機關為之，不同類別之商品應分別申請，而商品
    之分類則由施行細則定之，商標法第三十五條第一項及第二項定有明文。查扣案
    之電腦遊戲光碟片係將電腦遊戲軟體以電腦語言所寫成程式，再將之組譯成適合
    電腦主機讀取之檔案，而儲存於光碟片內。然電腦遊戲軟體本身係屬他人之創作
    而為著作之一種，此可觀諸我國著作權法第三條第一項第一款規定「著作」係指
    屬於文學、科學、藝術或其他學術範圍之創作自明，故人之創作原則上為無形，
    其有形之「著作原件或其重製物」均僅為表達該著作（創作）之具體方法或其存
    在客體而已，應非著作之本身（本質），此另可參考八十七年一月二十一日修正
    著作權法增第十條之一規定：「依本法取得之著作權，其保護僅及於該著作之表
    達，而不及於其所表達之思想、程序、製程、系統、操作方法、概念、原理、發
    現」可知。所以無形之著作常需依附於有形之物體，並非可謂該被依附之客體即
    屬著作本身，故本件涉嫌被重製之電腦遊戲軟體係以電腦語言寫成程式，再將之
    組譯成適合電腦主機讀取之檔案而儲存於光碟片內，電腦遊戲軟體本身雖屬著作
    ，然光碟片則係被依附之載體（物體），二者於概念上自有區別之必要。我國商
    標法施行細則第四十九條第九類之產品經列示計有：科學、航海、測量、電氣、
  攝影、電影、光學、計重、計量、信號、檢查（監督）、救生和教學用具及儀器
    ；聲音或影像記錄、傳送或複製（再生）用器具；磁性資料載體、記錄磁碟；自
    動販賣機及貨幣操作（管理）器具之機械裝置；現金出納機、計算機及資料處理
    設備；滅火器械等物（修正前施行細則第二十四條第七十二類則規定：電腦、計
    算機、收銀機〔八十年十月二十三日公布〕、修正前施行細則第二十七條第八十
    類規定：計算機〔七十一年五月六日公布〕），綜上以觀，均係以有形之物體為
    該類之商品，並未包括電腦軟體或電腦程式。是單就電腦遊戲軟體而言，並無從
    為該類之商品（是如附件二編號三所示之商標其專用商品範圍包括「軟體」乙項
    顯已逸脫商標法施行細則第四十九條第九類之範圍，併此敘明）。反之，光碟片
    本身因可為電腦磁性資料之載體，故為上開種類之商品，而應受商標法之規範。
    故就一般社會常情，電腦遊戲軟體之出售，均係將寫成電腦軟體之電腦程式所組
    譯成之檔案，儲存於適於儲存檔案之載體（如光碟片、磁碟片等），或再加上適
    度之包裝後，以實物之方式出售。是本件所應推究者，乃遊戲軟體所附著之商品
    即扣案之光碟片本身有無使用商標之問題，而非其內所隱藏之遊戲軟體程式之創
    作本身。
  (2)次查，查扣之遊戲軟體光碟片均係被告將光碟片（或外加封皮、ＣＤ塑膠盒等外
    包裝）出售予不詳姓名之客戶，再由客戶購買後，將之置於適合執行光碟片內程
    式之主機，再配合電視等相關設備，使其內之遊戲軟體出現於電視螢幕上，客戶
    始得利用其配備玩樂，此過程既係客戶先向被告購入光碟片後，再以其所自備之
    電腦遊戲主機配合電視螢幕等相關硬體設置完備後，將光碟片置於電腦遊戲主機
    之固定位置內執行其內之程式，始分別出現如附件二編號一至三所示商標及「
    Licensed by Sony Computer Enterprisment Ltd」、「PRODUCED BY or UNDER
    LICENSE FORM SEGA ENTERPRISES. LTD」等英文名稱及授權文字，縱認此種標示
    型態足資一般商品購買人認識其所表彰之商品來源，解釋上屬商標法第六條第一
    項所稱之其他類似物件之範疇，惟被告出售光碟片時，並非透過上開方示執行光
    碟片內之程式始為販售，而僅係單純之交付光碟片。故於交易過程中，被告既無
    透過光碟片展示前揭商標、英文名稱及授權文字，客觀上自無以之供作行銷之用
    ，更何況主觀上會有以為供行銷之目的，是無商標使用可言；再就電視螢幕上會
    出現前揭商標、英文名稱及授權文字，縱認其出現之結果，亦係經以電腦語言寫
    成程式，再將之組譯成適合電腦主機讀取之檔案，而儲存於光碟片內，則光碟片
    內儲存有關於展示商標之檔案，必同時儲存有電腦遊戲軟體之檔案。然扣案光碟
    片之鑑定，尚需就系爭遊戲系統之組合進行分析，且該遊戲系統硬體及架構及相
    對之組合語言為告訴人公司所獨有，尚難詳加以鑑定，此可參考財團法人工業策
    進會八十八年九月二十三日（八八）資法字第００二二七二號函，故被告所購入
    之電腦遊戲光碟片，雖均係透過不詳姓名之人所重製，然其重製電腦遊戲軟體之
    過程，若欲排除展示上開商標、英名文稱及授權文字之檔案資料，而保留僅重製
    其內之電腦遊戲軟體，勢必有瞭解告訴人所獨有之遊戲系統硬體及架構及相對之
    組合語言之技術，則該不詳姓名之重製者為免技術上之困難，及基於成本考量自
    不另作任何之過濾。故其於重製電腦遊戲軟體之檔案同時，會一併複製有關展示
    商標圖樣之檔案，應屬無可避免之結果，就此尚難逕謂其為達行銷之目的而複製
    該等電腦檔案資料。退步言之，縱使其於重製電腦遊戲軟體之初知悉有展示商標
    之檔案存在，而併同加以複製，其結果亦與所重製之電腦遊戲軟體檔案一併隱藏
    光碟片內，客觀上並無從作為電腦遊戲光碟片實體之表彰，且將來行銷之時，既
    以光碟片之實物進行交易，更無從透過其內所隱藏之商標、英文名稱及授權文字
    來表彰其電腦遊戲光碟片之商品，據此更無從推知該不詳姓名之人於重製之初，
    係以複製此等檔案來供行銷目的之用，更遑論有以複製此等檔案來達到欺騙他人
    之意圖。從而縱認被告有販賣扣案之電腦遊戲光碟片行為，亦非可謂該當於商標
    法第六十三條之構成要件。
(二)就被訴違反公平交易法部分而論：
１、按行為之處罰，以行為時之法律有明文者為限，行為後之法律有變更者，適用裁
    判時之法律，但裁判前之法律有利於行為人者，適用最有利於行為人之法律，此
    為刑法第一條及第二條第一項所明文；次按刑法第二條第一項所指適用最有利於
    行為人之法律，既曰法律，自較刑之範圍為廣，比較時自應就罪刑有關之共犯、
    未遂犯、連續犯、牽連犯、結合犯以及累犯加重、自首減輕、暨其他法定加減原
    因、減輕或免除其刑與否、與加減比例等一切可資為有利與否之情形，綜其全部
    之結果而為比較，再適用有利於行為人之法律處斷，最高法院著有二十四年上字
    第四六三四號判例可資參照。查被告行為後，公平交易法已於八十八年二月三日
    公布施行，並於同年月五日生效，比較修正前第三十五條之規定：違反第二十條
    之規定，處行為人三年以下有期徒刑、拘役或科或併科新臺幣一百萬元以下罰金
    ；修正後第三十五條則規定：違反第二十條第一項第一款之情形，經中央主管機
    關依第四十一條規定限期命其停止、改正其行為或採取必要更正措施，而逾期未
    停止，改正其行為或未採取必要更正措施，或停止後再為相同或類似違反行為者
    ，處行為人三年以下有期徒刑拘役或科或併科新臺幣一億元以下罰金。按修正後
    該條雖對罰金刑部份提高，然亦對該條構成要件之規定，增加課處行為人刑責之
    前，應經中央主管機關即行政院公平交易委員會依同法第四十一條規定限期命其
    停止、改正其行為或採取必要更正措施，而逾期未停止、改正其行為或未採取必
    要更正措施，或停止後再為相同或類似違反行為者；參酌該條修正說明：基於比
    例原則，對於違法行為之制裁，倘有許多措施可行時，宜先用輕罰，俟未能達遏
    阻目的時，始動用重罰。而刑罰為國家對於不法者最後且最重之制裁手段，如以
    行政罰手段足以達管理目的，即應先循行政處罰手段，且公平交易法為經濟法，
    須配合國內經濟環境，為最適切之管理。原條文對於虛偽不實記載或廣告逕以處
    刑罰之規定，施行以來迭經業者反映過於嚴苛，學者專家亦多次建議經濟秩序行
    為之管理，宜以行政處理為優先，且本法存有若干不確定法律概念，尤須先有行
    政介入以為預警。爰基於比例原則及先期預警等由，並參考商業登記法第三十二
    條，於第一項明定先由公平交易委員會為行政處理，無效果，再移由司法機關課
    以刑責，即改採「先行政後司法」之處理原則。故綜合該條修正前後之全部意旨
    而為比較，自以修正後之法律有利於行為人。是本案應依刑法第二條第一項前段
    之規定，適用修正後之新法為論罪依據。
２、經查本件被告行為後，因涉嫌觸犯上開罪名，即經法務部調查局台中縣調查站報
    請台灣台中地方法院檢察署檢察官偵查起訴，尚無經中央主管機關依第四十一條
    規定限期命其停止、改正其行為或採取必要更正措施之情形，故縱認被告所為有
    違反公平交易法第二十一條第一項第一款之情形，然既無先經主管機關為行政處
    理而無效果之情形，自與同法第三十五條所規定之構成要件不合。
五、綜上所述，被告之行為既未該當於公平交易法第二十條第一項第一款、第三十五
    條、商標法第六十三條之構成要件，是均無從以該等之罪相繩。此外，復查無其
    他積極證據足認被告有何公訴人所指之犯行，揆諸首開判例及條文之意旨，自應
    諭知無罪之判決。
據上論斷，應依刑事訴訟法第三百零一條第一項，判決如主文。
中      華      民      國      八十八    年    十一    月    二十五    日
                                        法  官  游 文 科
右正本證明與原本無異。
如不服本判決，應於送達後十日內向本院提出上訴狀 （須附繕本） ，上訴於台灣高
等法院台中分院。
                                        書記官
中      華      民      國      八十八    年    十一    月    二十五    日


司法院資訊處製作；財團法人民間司法改革基金會備份。
